【裁判字號】    96,上更(一),33
【裁判日期】    970603
【裁判案由】    損害賠償
【裁判全文】
臺灣高等法院臺南分院民事判決        96年度上更(一)字第33號
上  訴  人  甲○○
被上 訴 人  丙○○
            丁○○
共      同
訴訟代理人  乙○○
            蔡文斌律師
            王建強律師
            李育禹律師
上列當事人間損害賠償事件，上訴人對於中華民國94年12月29日
臺灣雲林地方法院93年度訴字第503號第一審判決提起上訴，經
最高法院發回，本院於97年5月20日言詞辯論終結，判決如下：
    主      文
原判決（確定部分除外）關於命上訴人給付超過新台幣肆佰零柒
萬壹仟佰壹拾貳元部分，及該部分假執行之宣告，暨訴訟費用
之裁判均廢棄。
上開廢棄部分，被上訴人在第一審之訴及假執行之聲請均駁回。
其餘上訴駁回。
第一、二審（確定部分除外）及發回前第三審訴訟費用由上訴人
負擔十分之九，餘由被上訴人連帶負擔。
    事實及理由
一、被上訴人（即原告）方面：
  (一)、答辯之聲明：
    1.原判決（確定部分除外），其餘上訴人之上訴駁回。
    2.第一、二審（確定部分除外）及發回前第三審訴訟費用由
      上訴人負擔。
  (二)、陳述：
    1.伊之母王素女於民國（下同）80年11月4日將其所購買坐
      落於雲林縣台西鄉○○段287地號土地（下稱系爭土地）
      信託登記（應係借名登記）予上訴人。王素女與上訴人甲
      ○○並於89年2月9日以原審88年度港簡調字第188號請求
      系爭土地之所有權移轉登記事件（聲請人為王素女，相對
      人為上訴人甲○○）在原審法院成立調解，確認王素女對
      系爭土地之所有權移轉登記請求權之法律關係存在（下稱
      系爭調解筆錄）。嗣王素女於91年12月24日死亡，伊為王
      素女之繼承人，曾於93年5月26日曾委任陳信村律師寄發
      存證信函予上訴人終止系爭土地借名登記，請求上訴人移
      轉系爭土地之所有權予被上訴人，惟上訴人未予辦理。嗣
      上訴人因積欠其債權人雲林縣口湖鄉農會借款無法清償，
      於93年6月28日遭債權人雲林縣口湖鄉農會聲請查封拍賣
      系爭土地，經原審法院民事執行處以93年度執字第7293號
      清償債務事件於93年10月7日第一次拍賣時由訴外人丁志
      文以新臺幣（下同）4,966,000元得標，使王素女受有無
      法取得系爭土地之損害，而上訴人亦無法律上之原因而受
      有利益等情。被上訴人自得依繼承、不當得利及給付不能
      之債務不履行等法律關係，求為命上訴人賠償以系爭土地
      拍定價金4,966,000元計算之損害。爰聲明請求：「(1)上
      訴人應給付被上訴人4,966,000元，及自起訴狀繕本送達
      上訴人之翌日起，至清償日止，按週年利率百分之5計算
      利息。(2)願供擔保請求宣告假執行。(3)訴訟費用由上訴人
      負擔。」，原審為被上訴人全部勝訴之判決，嗣本院95年
      度上字第118號（下稱本院前審）則判命上訴人給付4,523
      ,680元本息（即4,966,000元－土地增值稅442,320元＝4,
      523,680元），並駁回被上訴人其餘之訴，上訴人就其敗
      訴部分聲明不服（就駁回被上訴人其餘之訴即土地增值稅
      442,320元本息請求部分，被上訴人未聲明不服，業已確
      定），在本院答辯聲明如上。
    2.於本院補充陳述：
      (1)被上訴人之母王素女於民國80年間所購買之不動產，借
        用上訴人之名義登記為所有權人，性質上應認為係借名
        登記之無名契約。
      (2)被上訴人於93年5月26日曾委任陳信村律師以北港北辰
        郵局第46號存證信函送達上訴人，要求上訴人應將系爭
        土地所有權移轉登記予被上訴人，有該存證信函附於原
        審卷22、22之1頁可稽，該存證信函之內容係終止該借
        名登記無名契約之意思表示。是兩造之契約既已合法終
        止，上訴人即負有將系爭土地所有權移轉登記予被上訴
        人之義務。
      (3)按所謂不可歸責於債務人之事由，係指發生於外部而與
        債務人無關之事故而言，茍因債務人之內部準備工作不
        能如期完成，以致給付遲延，雖該內部準備工作不能如
        期完成，係出於第三人之行為，亦不能認有不可歸責於
        債務人之事由，而使其免負遲延責任（參照最高法院63
        年度台上字第207號判決，戴森雄先生著民法案例實務
        第514頁）。本件上訴人於被上訴人表明終止借名登記
        契約請求返還系爭土地時，上訴人即負有移轉系爭土地
        所有權之義務，然因上訴人積欠雲林縣口湖鄉農會債務
        ，遭原審法院查封拍賣，此種無資力清償債務而致無法
        履行移轉登記義務之情形，難謂係不可歸責於債務人而
        給付不能，此與委任是否受有報酬尚屬無涉。
      (4)被上訴人之被繼承人王素女與上訴人既於88年2月9日在
        原審北港簡易庭成立調解，確認王素女就被上訴人名義
        登記之系爭土地所有權移轉登記請求權存在，為兩造所
        不爭執，依民事訴訟法第416條第1項、380條第1項之規
        定，與確定終局判決有同一效力，上訴人自不得再提出
        其他主張否認該法律關係，本件上訴人仍執陳詞主張王
        素女未出資購買系爭土地，非實際所有權人，借名登記
        無效云云，顯無足採。
      (5)另查本件王素女或被上訴人均無從得知上訴人之債權人
        何時欲查封上訴人名下之財產，亦無於得知上訴人財務
        狀況不佳，應即終止借名登記契約辦理所有權移轉登記
        之義務，且系爭土地既屬上訴人名下，被上訴人亦無權
        提起第三人異議之訴以排除強制執行程序，故系爭土地
        遭上訴人之債權人查封拍賣，實無法認定有何可歸責於
        王素女或被上訴人之事由。上訴人主張王素女或被上訴
        人對於損害之發生與有過失云云，顯無足採。
二、上訴人（即被告）方面：
  (一)、上訴之聲明：
    1.原審判決（確定部分除外），原審其餘判決廢棄。
    2.第一、二審（確定部分除外）及發回前第三審訴訟費用由
      被上訴人連帶負擔。
  (二)、陳述：
    1.系爭土地於80年為一般農業區養殖用地，依是時法律規定
      ，無自耕能力者不得為農地所有人。是王素女於80年間受
      讓系爭土地，乃屬無效之法律行為，另將土地所有權登記
      於伊名下之行為，意在規避法律，屬脫法行為，同為無效
      之法律行為，是系爭土地仍屬原所有權人所有，伊僅負塗
      銷所有權登記使之回復為原所有權人之義務，縱系爭土地
      遭拍賣而無法回復，亦屬伊與原所有權人間之損害賠償問
      題，王素女或被上訴人亦僅得依原契約向原所有權人主張
      權利，而不得向伊請求賠償。再者，伊於86年間財務狀況
      即已惡化，為王素女所知，為免系爭土地遭波及，當時即
      告知王素女儘速將系爭土地辦理所有權移轉登記，然王素
      女因稅捐金額過高及無法出賣土地而遲遲不為，至88年間
      系爭土地為訴外人乙○○聲請法院假扣押後，王素女乃聲
      請調解移轉系爭土地所有權之法律關係存在，伊亦完全配
      合而無異議。系爭土地遭法院查封拍賣而致無法移轉登記
      與王素女或被上訴人等，伊實無故意過失。系爭土地遭乙
      ○○為假扣押查封而無法辦理，查封後又未提起第三人異
      議之訴，足見王素女對此損害之發生亦與有過失。至於計
      算被上訴人所受之實際損害，自應以系爭土地之客觀價值
      即系爭土地拍定價額4,966,000元，扣除土地增值稅442,3
      20元、贈與稅331,560元。另上訴人於79年至86年間獨力
      扶養父母親，共計支出扶養費1,228,000元，父母親王略
      、楊蘭共有9名子女，則王素女應負擔9分之1即136,444
      元。又當初上訴人僱請菲傭照顧父母親王、楊蘭2年
      ，支出497,216元，王素女應負擔9分之1為55,246元，計1
      91,690元，爰以上開債權抵銷之等語，資為抗辯。原審及
      本院前審判令給付即有未洽，上訴聲明如上。
    2.於本院補充辯稱：
      (1)上訴人不負有移轉系爭土地所有權予被上訴人之義務：
        系爭土地並非被上訴人之母王素女出資所購買，王素
          女僅「仲介」牽線，於系爭土地出售獲利抽成之人頭
          而已，有王素女生前89年6月20日一紙親筆傳真可憑
          ，依民事訴訟法第279條第3項，自認人能證明與事實
          不符，得撤銷自認，亦符合第276條但書規定，仍得
          主張之。被上訴人如主張系爭土地係其母親王素女出
          資購買，應就王素女購買系爭土地之價金來源一節，
          負舉證責任。
        系爭土地借名登記無效：系爭原審88年度港簡調字第
          188號調解筆錄，雖經原審法院核定，惟系爭調解關
          於系爭土地借名登記除規避法律禁止規定，屬無效之
          法律行為外，且上訴人當時為維護王素女，避免系爭
          土地遭乙○○查封致王素女無法對其友人「阿卿」交
          代，明知王素女並非出資人情形下與王素女通謀虛偽
          意思表示成立系爭調解，依民法第87條第1項本文規
          定係屬無效。基於無效之法律行為，係當然的、確定
          的、絕對的無效之法理，應解為屬無效（參照最高法
          院50年台上字第2745號判例），不因該不變期間之經
          過而成為有效，當事人仍得不履行調解內容（參照最
          高法院78年台上字第417號判決意旨）。又89年1月26
          日修正前土地法第30條: 「私有農地所權之移轉，其
          承受人以能自耕者為限，並不得移轉為共有。但因繼
          承而移轉者，得為共有。違反前項規定者，其所有權
          之移轉無效。」，將系爭土地所有權登記於上訴人名
          下之行為，規避法律禁止規定，屬無效之法律行為。
        系爭土地之借名契約於何時終止？系爭原審北港簡易
          庭88年度港簡調字第188號調解筆錄之記載可知，上
          訴人與王素女間僅確認王素女就系爭土地對上訴人有
          所有權移轉登記請求權存在；而被上訴人93年5月26
          日委任所發律師函請求移轉系爭土地所有權予被上訴
          人，是否可認終止借名契約，不無疑義。
      (2)上訴人於系爭事件已盡與處理自己事物之同一注意，無
        可歸責於上訴人之事由：
        查民法第226條第1項所定「可歸責」依民法第220條
          第1項：「債務人就其故意或過失之行為，應負責任
          。」之規定，顯指「給付不能」乃因債務人之故意或
          過失行為所致。
        縱認上訴人與王素女間就系爭土地之借名登記契約有
          效，上訴人對王素女仍負移轉土地所有權登記之義務
          ，然上訴人受託為系爭土地登記名義人，並未受有報
          酬，依民法第535條之規定，所負之注意義務係與處
          理自己事務同一之義務。故上訴人就系爭土地之移轉
          所有權登記陷於給付不能之狀態，顯應因上訴人故意
          使系爭土地遭查封拍賣，或「避免使系爭土地遭查封
          拍賣」欠缺與處理自己事務同一之注意，方足認上訴
          人為可歸責。
        然系爭土地遭法院查封、拍賣而無法移轉所有權登記
          與王素女或被上訴人等，係嗣後所發生之情事，上訴
          人因繼承先父王鉅額債務，無力清償，名下財產甚
          至薪資均為法院扣押執行，上訴人亦不願此情事發生
          ，對於系爭土地遭法院查封拍賣一節，上訴人根本無
          法抗拒，並無過失可言。否則，若認上訴人應避免系
          爭土地遭查封、拍賣，豈非謂上訴人應盡力為「脫產
          」以避免財產遭查封？況縱上訴人願出此，亦應有王
          素女於事前之配合，上訴人獨力由如何成事？
        將土地借用他人名義登記，恆有遭受託人之債權人聲
          請法院查封拍賣之風險，在未移轉登記前此風險永遠
          存在，而此種名下財產遭債權人聲請法院查封拍賣之
          風險，除非係受託人故意假造債權或故意不清償債務
          ，否則如何可歸責受託人，而認受託人處理委受任事
          務有過失？
        原判決僅以系爭土地遭查封、拍賣而致給付不能，即
          認「可歸責」上訴人，然判決理由中卻完全未就上訴
          人對於系爭土地遭查封、拍賣有故意或過失一節為論
          述、判斷，而其認定結果亦有違民法第220條第1項及
          第535條之規定，自應認有不備理由及適用法規不當
          之違誤。
        系爭土地於88年底遭乙○○查封、拍賣而無法移轉登
          記，係嗣所發生之情事。上訴人因先父王歿於86年
          3月3日，及同年家族經營鰻魚事業遭逢有史以來最大
          跌幅虧損，詳剪報、台灣鰻訊（見本院卷76頁之上更
          證1），上訴人繼承先父王鉅額債務，於86年5月26
          日承擔33,850,000元，嗣87年6月25日調整為28,350,
          000元。上訴人於上開一年，清償約23,000,000元，
          上訴人已盡全力清償債務避免系爭土地遭拍賣，上訴
          人無過失可言。
        詎上訴人之兄長王中誠於87年間積極脫產，嗣亦未清
          償其應負責清償之21,850,000元本金分文，利息繳納
          一期後即不接續繳納，迄今10年來連本帶利近4千萬
          元。當時上訴人代王中誠應負責清償以上訴人名義貸
          款第一銀行之8,750,000元，迄今僅獲王中誠清償1萬
          元餘元；王中誠應負責清償之13,100,000元，亦陸續
          拍賣上訴人之財產清償（詳參被證13台灣高等法院89
          年度重上字第127號判決書26頁倒數第3行至27頁第1
          行；28頁第3行至第13行，及該件最高法院92年台上
          字第745號確定判決、債權證明可稽），牽連以上訴
          人夫妻之名為其應分擔債務之借款人或連帶保證人而
          遭王中誠掏空上訴人家產。上訴人夫妻名下財產全遭
          查封，且上訴人每月薪資遭執行3分之1，上訴人一家
          口每月僅賴24,000餘元苟活，上訴人向華南銀行申請
          普通級信用卡，未達發卡標準遭拒，有法院訴訟救助
          裁定、薪資表、執行分配款足憑。
      (3)若需賠償、賠償金額若干？
        乙○○於台灣台中地方法院93年度訴字975號、台灣
          台中高等法院93年度上易字第352號對上訴人請求自
          91年至93年扶養家母給付墊款事件（按先父王於86
          年3月3日歿），上訴人援引79年到86年間，甲○○夫
          妻獨自照料雙親門診、就醫、住院一千餘次。訴外人
          乙○○於上開台中地方法院、台中高分院敗訴確定，
          而確立上訴人對乙○○等其餘約十名兄弟姊妹均可求
          償當初扶養雙親代墊費用（見原審卷69至78頁）。另
          ，台灣台北地方法院95年度家簡字第l號判決乙○○
          應給付上訴人代墊雙親扶養費136,444元（另有抵銷5
          萬餘元），計19萬餘元（見本院更字卷129至131頁正
          面）。乙○○依民事訴訟法第400條第2項主張抵銷，
          另就其自動債權主張抵銷系爭代墊扶養費136,444元
          ，詳台灣台北地院96年度北簡字第14207號判決（見
          本院更字卷131頁反面、132頁）。又當時是依人力仲
          介公司建議以「看護上訴人幼子名義申請」可獲點數
          較高、核准迅速且較易，如以照顧7、80歲雙親名義
          申請外勞，須檢具醫院重大傷殘之「巴氏量表」，不
          但手續繁雜且申請不易，是事實上，上訴人之子女均
          由上訴人之妻親自撫育因而無力照料年邁多病雙親，
          始有聘用外傭必要。
        上訴人是否另有不當得利？系爭土地原即登記在上訴
          人名下，即使其與王素女係消極信託之借名登記法律
          關係，上訴人依法仍有處分之權，系爭土地遭拍定之
          價金抵充上訴人之債務，係本於其所有權而有所得，
          為有法律上之原因，並不構成不當得利，是被上訴人
          另主張依據民法不當得利之法律關係，得請求上訴人
          返還所受不當得利等語，誠屬無據。
        王素女或被上訴人等對於損害之發生或擴大與有過失
          ：
          (甲)按「損害之發生或擴大，被害人與有過失者，法院
            得減輕賠償金額，或免除之。」，民法第217條第1
            項定有明文。復按「民法第217條第1項所謂被害人
            與有過失，並非指被害人違反注意義務，而僅係對
            損害之發生能注意而不注意而已」（最高法院86年
            度台上字第3611號判決要旨參照）、「民法第217
            條第1項規定，損害之發生或擴大，被害人與有過
            失者，法院得減輕賠償金額或免除之。此項規定之
            適用，原不以侵權行為之法定損害賠償請求權為限
            ，雖契約所定之損害賠償除有反對之特約外，於計
            算賠償金額時亦難謂無其適用，且此項基於過失相
            抵之責任減輕或免除，非僅視為抗辯之一種，亦可
            使請求權全部或一部為之消滅，故債務人就得為提
            起確認之訴之標的，法院對於賠償金額減至何程度
            ，抑為完全免除，雖有裁量之自由，但應斟酌雙方
            原因力之強弱與過失之輕重以定之。」（參照最高
            法院54年台上字第2433號判例意旨）。
          (乙)上訴人因先父王亡故後遺留大筆債務未償，為償
            還負債四處告貸，至86年間財務狀況即已惡化，此
            為王素女所明知，上訴人為免系爭土地遭受波及，
            是時即告知王素女，請王素女儘速將系爭土地辦理
            移轉所有權登記予王素女，以免日後遭上訴人之債
            權人查封。然王素女卻因稅捐負擔緣故，遲遲不願
            逕將系爭土地移轉登記，一再稱要找買主購買土地
            。上訴人則苦苦撐持，繳納對金融機構貸款之利息
            達二年之久。直至88年間，系爭土地為明知系爭土
            地真正權利人為王素女之胞姊乙○○（被上訴人等
            原審共同訴訟代理人）聲請法院假扣押，王素女方
            驚覺情事嚴重，乃於89年2月間聲請調解移轉系爭
            土地之所有權，上訴人對此亦完全配合毫無異議。
            王素女於89年4月7日且委由律師陳信村發函乙○○
            要求撤回對系爭土地之強制執行（見原審卷63頁）
            ，然乙○○亦不為所動。如此，豈得謂王素女對於
            避免系爭土地遭查封、拍賣無欠缺注意之情形存在
            ？
          (丙)如前所述，系爭土地登記於上訴人名下原即有遭上
            訴人債權人聲請法院查封、拍賣之風險存在，此為
            眾所週知之事，王素女對此種社會常情亦無不知之
            理，猶願將之登記上訴人名下長達八年之久，若謂
            上訴人對於損害之發生有過失，則王素女對於損害
            之發生同有過失。蓋此為其願負擔之風險，自無於
            風險發生後完全轉嫁上訴人承擔之理。系爭土地之
            所有權狀原即為王素女所持有（見原審卷56、58頁
            ），上訴人對於系爭土地之設定負擔或處分，均無
            不配合辦理之情，王素女自始即知系爭土地有遭上
            訴人債權人查封之風險，對於損害之避免，自屬與
            有過失。
          (丁)上訴人因先父王亡故後遺留大筆債務未償，至86
            年間財務狀況即已惡化，上訴人與訴外人王中誠債
            務高達50,200,000元，上訴人債務高達3千萬元天
            文數字，為償還負債四處告貸，此為王素女等人所
            明知。且上訴人與王中誠曾於台灣台北地方法院88
            年度重訴字第665號清償債務事件，王素女曾於88
            年11月9日出庭作證上訴人與王中誠於87年6月25日
            兩造在拆帳（見本院更字卷91至94頁之被證13：台
            灣台北地方法院88年度重訴字第665號判決第8頁第
            1行起），上訴人為免系爭土地遭受波及，是時即
            告知王素女，請王素女儘速辦理系爭土地所有權移
            轉登記，以免日後遭上訴人之債權人查封。原判決
            徒以被上訴人或王素女無從得知系爭土地將於何時
            遭查封拍賣，亦無權對查封異議為由，認其對系爭
            土地遭上訴人之債權人查封、拍賣而給付不能無與
            有過失可言；卻未見系爭土地既自81年間起即成為
            工業區之建築用地，而土地借用他人名義登記，恆
            有遭受託人之債權人認係受託人財產而聲請法院強
            制執行之風險存在，何以王素女對此必然存在之風
            險，竟不於系爭土地無移轉所有權登記之限制後速
            覓解決之道，反而任令系爭土地登記於上訴人名下
            長達8年之久？又屢經上訴人之催促而不將系爭土
            地所有權移轉登記？是王素女對於系爭土地遭上訴
            人之債權人查封拍賣而致給付不能一事，顯然並未
            於借名登記之始或嗣後8年間注意避免，其對於損
            害之發生與有過失至為明顯。
三、兩造所不爭執之事實：
  (一)、系爭土地登記為上訴人名義，其性質為借名契約。
  (二)、系爭土地於88年間由訴外人王素貞以債務人為甲○○而聲
      請假扣押，王素女旋於同年向原審雲林地方法院以甲○○
      為對象聲請調解，確認王素女對系爭土地有所有權移轉登
      記請求權之法律關係存在，雙方於89年2月9日達成調解，
      由原審於89年2月25日核發88年度港簡調字第188號系爭調
      解筆錄在案。
  (三)、王素女嗣於91年12月24日去世，被上訴人丙○○、丁○○
      二人為王素女之法定繼承人。
  (四)、被上訴人曾於93年5月26日委任陳信村律師以北港北辰郵
      局第46號存證信函寄給上訴人，要求上訴人於文到十日內
      將系爭土地所有權移轉登記與被上訴人。
  (五)、上訴人因積欠其債權人雲林縣口湖鄉農會借款無法清償，
      系爭土地於93年間被原審法院民事執行處以93年度執字第
      7293號聲請拍賣，於93年10月7日以4,966,000元拍定，核
      課之增值稅為442,320元。
  (六)、被上訴人請求之其中442,320元增值稅部分，經本院95年
      度上字第118號判決被上訴人敗訴確定。
  (七)、上述事實，有原審卷123、124頁之系爭土地土地登記謄本
      、原審卷8頁之被上訴人戶籍謄本、原審卷22、22之1頁之
      被上訴人於93年5月26日委任陳信村律師函上訴人之北港
      北辰郵局第46號存證信函、原審卷7頁之原審民事執行處
      93年10月7日93年執字第7293號函、原審卷6頁之原審於89
      年2月25日核發88年度港簡調字第188號系爭調解筆錄。並
      經本院依職權調取93年執字第7293號清償債務強制執行卷
      核閱無訛，均堪信為真實。
四、兩造所爭執之事實：
  (一)、上訴人是否負有移轉系爭土地所有權予被上訴人之義務？
      【含(一)、系爭土地是否王素女出資購買而以上訴人名義借
      名登記，該借名登記是否有效？(二)、系爭土地之借名契約
      於何時終止？】。
  (二)、被上訴人得否向上訴人請求損害賠償？其金額若干？【含
      (一)、上訴人主張抵銷是否有理？(二)、上訴人是否另有不當
      得利？(三)、被上訴人對此損害之發生是否與有過失？】。
五、本院判斷：
  (一)、上訴人是否負有移轉系爭土地所有權予被上訴人之義務？
    1.按85年1月26日公布之信託法第1條規定：「稱信託者謂委
      託人將財產權移轉或為其他處分，使受託人依信託本旨，
      為受益人之利益或為特定目的，管理或處分信託財產之關
      係」。信託法公布前，實務上認為信託行為，係指委託人
      授與受託人超過經濟目的之權利，而僅許可其於經濟目的
      範圍內行使權利之法律行為而言。通稱為積極信託。倘信
      託人僅將其財產在名義上移轉於受託人，受託人自始不負
      管理或處分之權責，凡財產之管理、使用或處分悉仍由委
      託人自行為之時，是為消極信託私法行為。符合上開信託
      法定義，其權利義務固應依信託法定之，信託法所指信託
      以外之其他私法行為所成立之法律關係使用「信託」一詞
      者，亦屬常見，苟其內容並不違反強行規定或公序良俗，
      仍應賦予無名契約之法律上之效力。其性質核與民法委任
      類似，自得類推適用委任有關規定。
    2.又按「借名契約，係謂當事人間約定，一方（借名者）經
      他方（出名者）同意，而就屬於一方現在或將來之財產，
      以他方之名義，登記為所有人或其他權利人，但無使他方
      取得實質之所有權或其他權利之意思之無名契約，故當事
      人約定，一方以他方名義存款於金融機構，名義人僅單純
      出借名義，對存款無管理、處分之權，借用人並得自由提
      、存款時，即為借名契約。又按借名契約之意思表示，並
      不以書面或特定要式為必要，當事人間有默示之意思表示
      合致，亦可成立借名契約」。再按「法院為法律上效果之
      判斷時，不受當事人陳述法律意見之拘束，應依職權為法
      律之適用」（參見最高法院96年度台上字第369號判決、8
      3年度台上字第1608號判決、台灣高等法院台中分院95年
      度上易字第175號判決意旨）；另按「所謂脫法行為係指
      當事人為迴避強行法規之適用，以迂迴方法達成該強行法
      規所禁止之相同效果之行為而言。法律並無禁止父母將其
      不動產借用子女名義登記之強制規定，即難認此借名登記
      係脫法行為。倘上訴人當時純係基於父女親誼，借用被上
      訴人名義登記，並無贈與之意思，縱將來有贈與之合意，
      亦於將來變更為贈與時，始生課徵贈與稅之問題，自難認
      該借名契約係脫法行為」（參照最高法院89年度台上字第
      1119號判決意旨）。
    3.經查，被上訴人之被繼承人王素女因誤認系爭土地有所有
      權移轉登記之限制，遂與上訴人合意將系爭土地借名登記
      為上訴人名義，而系爭土地之所有權狀原即為王素女所持
      有，且系爭土地之使用、收益、處分等均仍由王素女自行
      處理等情（見原審卷56、58頁之上訴人言詞辯論意旨(二)狀
      ），業據被上訴人提出83年7月24日之信託契約書乙紙為
      證（見原審卷第169頁），並為兩造所不爭執。惟依前揭
      說明，上開信託契約書其內容雖記載「信託人王素女於80
      年10月15日將系爭土地信託登記受託人甲○○名義，受託
      人同意信託人要求返還或指定登記與第三人時即申請有關
      證件以供信託人辦理」等語，本院就王素女將系爭土地登
      記與上訴人名義為法律上效果之判斷，自不受上開信託契
      約書記載『信託』等語之拘束，而認係消極信託，本院綜
      合上述情形判斷王素女與上訴人成立之契約關係應屬借名
      契約，而非消極信託。且兩造於本院行爭點整理時，兩造
      亦均認係借名契約（見本院更字卷113頁），尤徵王素女
      與上訴人成立之契約關係應屬借名契約，而非消極信託。
      上訴人辯稱伊與王素女間之借名契約，乃屬規避法律之脫
      法行為，顯屬無效等語，然據雲林縣臺西地政事務所94年
      1月11日台西地一字第0940000128號函覆所載：「台西鄉
      ○○段287地號原編定為一般農業區養殖用地，業於81年8
      月18日變更編定為工業區丁種建築用地，且變更前後並無
      『非自耕農不得登記為所有權人之限制』」等語（見原審
      卷90頁），則上訴人此項辯稱洵屬無據。從而，本件借名
      契約既未迴避任何強行規定之適用，非屬脫法行為，與公
      序良俗無違，應認為效力相當於借名登記之無名契約，仍
      屬有效之契約。
    4.上訴人辯稱：【系爭土地並非被上訴人之母王素女出資所
      購買，王素女僅「仲介」牽線，於系爭土地出售獲利抽成
      之人頭而已，依民事訴訟法第279條第3項，自認人能證明
      與事實不符，得撤銷自認，亦符合第276條但書規定，仍
      得主張之。被上訴人如主張系爭土地係其母親王素女出資
      購買，應就王素女購買系爭土地之價金來源一節，負舉證
      責任。系爭土地借名登記無效：系爭原審88年度港簡調字
      第188號調解筆錄，雖經原審法院核定，惟系爭調解關於
      系爭土地借名登記除規避法律禁止規定，屬無效之法律行
      為外，且上訴人當時為維護王素女，避免系爭土地遭乙○
      ○查封致王素女無法對其友人「阿卿」交代，明知王素女
      並非出資人情形下與王素女通謀虛偽意思表示成立系爭調
      解，依民法第87條第1項本文規定係屬無效。當事人仍得
      不履行調解內容】云云。惟查：
      按調解經當事人合意而成立；調解成立者，與訴訟上和解
      有同一效力；和解成立者，與確定判決有同一之效力，民
      事訴訟法第416條第1項、第380條第1項定有明文。又訴訟
      標的之法律關係，於確定之終局判決中經裁判者，當事人
      之一造以該確定判決之結果為基礎，於新訴訟用作攻擊防
      禦方法時，他造應受其既判力之拘束，不得以該確定判決
      言詞辯論前，所提出或得提出之其他攻擊防禦方法為與該
      確定判決意旨相反之主張（參照最高法院42年台上字第13
      06號判例參照）；法院不得就已判斷之事項再行審判，於
      他訴訟亦不得為與確定判決相牴觸之裁判，此就民事訴訟
      法第400條第1項規定之旨趣觀之甚明。經查，被上訴人之
      被繼承人王素女與上訴人曾於88年2月9日於原審北港簡易
      庭就兩造間土地所有權移轉登記事件調解成立，乃為兩造
      所不爭，並經本院依職權調閱臺灣雲林地方法院88年度港
      簡調字第188號民事卷宗屬實。系爭調解筆錄並記載：「
      當事人調解成立，其內容條款如左：一確認聲請人就相對
      人名義登記之坐落雲林縣台西鄉○○段287號養、面積1公
      頃土地所有權移轉登記請求權之法律關係存在。二雙方因
      右開土地所發生之增值稅、贈與稅及相關一切費用，均由
      聲請人負擔」等語（見原審卷第18至19頁），筆錄中雖未
      特別載明該法律關係為何，然參之調解聲請人王素女於調
      解聲請理由欄係表明：「…因恐日後對信託關係有爭執為
      確保聲請人之權益請求准予調解如聲請之事項」等語（見
      前揭港簡調字第188號卷第2頁），應指王素女與上訴人間
      之借名登記無名契約無誤。揆諸前開說明，王素女與上訴
      人間就系爭土地借名登記之法律關係既經調解成立，與確
      定終局判決有同一效力，則被上訴人之繼承人依該調解成
      立之法律關係作為攻擊防禦方法時，上訴人不得提出其他
      主張否認該法律關係，本院亦無法為與該法律關係相反之
      判斷。是上訴人此項抗辯係於原審及本院前審均無提出之
      新攻擊或防禦方法，亦核與民事訴訟法第276條但書及第4
      47條第1項但書之情形不符，自不得於本院再行提出。且
      本院亦不得就如上所述王素女與上訴人間就系爭土地借名
      登記之法律關係既經調解成立，與確定終局判決有同一效
      力之該法律關係，作相反之判斷。是上訴人此部分抗辯，
      自無可採。
    5.再按民法第549條第1項規定，當事人之任何一方得隨時終
      止委任契約。上訴人與王素女間就系爭土地既存有借名登
      記之法律關係，而系爭土地成立借名契約時，並未約定返
      還期限，然系爭土地於88年間遭訴外人乙○○假扣押後，
      被上訴人已於93年5月26日委任陳信村律師以北港北辰郵
      局第46號存證信函送達上訴人，要求上訴人將系爭土地移
      轉登記予被上訴人，此為兩造所不爭執，該存證信函之內
      容亦屬終止該借名登記無名契約之意思表示，可確認兩造
      間之契約已合法終止，是被上訴人主張上訴人有將系爭土
      地所有權移轉登記與其所有之義務，即非無據。上訴人辯
      稱：「系爭調解筆錄之記載可知，上訴人與王素女間僅確
      認王素女就系爭土地對上訴人有所有權移轉登記請求權存
      在；而被上訴人93年5月26日委任所發律師函請求移轉系
      爭土地所有權予被上訴人，不能認係終止借名契約」云云
      ，要無可採。至於於89年2月9日成立之系爭調解，依系爭
      調解筆錄內容記載並不能認係終止系爭土地借名契約之時
      點，併予敘明。
  (二)、被上訴人得否向上訴人請求損害賠償？其金額若干？
    1.按因可歸責於債務人之事由，致給付不能者，債權人得請
      求賠償損害；損害賠償，除法律另有規定或契約另有訂定
      外，應以填補債權人所受損害及所失利益為限，民法第22
      6條第1項、第216條第1項定有明文。經查：
      (1)承前所述，上訴人有移轉系爭土地所有權予被上訴人之
        義務，然卻因上訴人積欠雲林縣口湖鄉農會債務，系爭
        土地竟經雲林縣口湖鄉農會於93年6月28日向臺灣雲林
        地方法院民事執行處以93年執字第7293號聲請查封拍賣
        ，於93年10月7日以4,966,000元拍定，致上訴人無法履
        行移轉系爭土地所有權予上訴人之義務，此給付不能之
        債務不履行，顯屬可歸責於上訴人之事由。上訴人辯稱
        其於系爭事件已盡與處理自己事物之同一注意，無可歸
        責於上訴人之事由云云，委無可取。
      (2)則被上訴人既為土地實際所有權人，即受有相當於履行
        利益之損害。雖被上訴人原主張以拍定價格4,966,000
        元計算其所受之損害，然該拍定價格中尚含有442,320
        元之土地增值稅，業經本院95年度上字第118號判決被
        上訴人敗訴確定。故被上訴人所受損害應扣除442,320
        元之土地增值稅，即4,966,000元－土地增值稅442,32
        0元＝4,523,680元。
    2.上訴人主張之抵銷債權是否有理由？
      (1)上訴人辯稱：上訴人與王素女為姐弟，臺灣臺中地方法
        院93年度訴字第975號及臺灣高等法院臺中分院93年度
        上易字第352號之確定判決理由已認定上訴人曾於79年
        至86年單獨扶養父母，並代墊扶養費1,228,000元，王
        素女尚應給付上訴人136,444元等語。然查：
        按訴訟標的法律關係或判決理由中之判斷之所以產生
          既判力或爭點效，係因訴訟當事人已在訴訟進行中互
          為攻擊防禦並經充分言詞辯論，為免浪費訴訟資源，
          故訴訟當事人於判決確定後不能再事爭執。而訴訟當
          事人以外之人既未參與訴訟，自非判決確定之既判力
          或爭點效效力所及之範圍。查臺灣臺中地方法院93年
          度訴字第975號案件之當事人為訴外人乙○○與上訴
          人，本件被上訴人或王素女均非該案件之訴訟當事人
          ，業經本院調閱前開案件屬實。則前開判決雖認定上
          訴人曾代王素女及其他兄弟姐妹墊支扶養費之事實，
          然此無從拘束本院，合先說明。
        又民法第1117第1項規定，受扶養權利者，以不能維
          持生活而無謀生能力者為限，而同條第2項僅規定，
          前項無謀生能力之限制，於直系血親尊親屬不適用之
          ，並非規定前項不能維持生活之限制，於直系血親尊
          親屬不適用之。是直系血親尊親屬，如能以自己財產
          維持生活者，自無受扶養之權利（最高法院72年度台
          上字第4792號判決意旨、最高法院62年度第2次民庭
          庭推總會會議決議參照）。
        上訴人固抗辯其曾自79年至86年扶養父母，支付父母
          之生活費、醫療費等情，然並未舉出任何單據以實其
          說。經查，王、楊蘭自79年至86年間之醫療單據
          已超過保存年限已無留存等情，業經中國醫藥大學北
          港附設醫院函覆原審明確（見原審卷第142頁）；且
          上訴人於本院亦僅提出王、楊蘭於該期間之中國
          醫藥大學北港附設醫院病歷（見本院更字卷147至223
          頁）。上訴人之母楊蘭並於臺灣雲林地方法院北港
          簡易庭93年港簡字第158號給付代墊款案件中到庭證
          述，其與王自79年至86年住在雲林縣口湖鄉下崙村
          自建之房屋，除王於86年3月3日死亡前二、三個月
          曾與上訴人同住外，其餘時間均為兩夫妻共同生活，
          那段期間王有從事農耕，每季都有收入，且上訴人
          及上訴人之兄王中誠亦每月各給予王、楊蘭生活
          費1萬元，足供維持生活所需及日常開銷等情明確（
          見臺灣雲林地方法院北港簡易庭93年港簡字第158號
          (一)卷337至340頁），可見上訴人之父母王、楊蘭
          自79年至86年間幾乎均與上訴人分開居住，且當時尚
          有收入，不論上訴人是否持續支付王、楊蘭每月
          生活費1萬元，王、楊蘭均可維持生活，故王
          、楊蘭自79年至86年間應受扶養之權利尚未發生。
          從而，上訴人辯稱以王素女應分擔其所支出之扶養費
          用，用以抵銷本件損害賠償額等語，即無可採。
        至上訴人主張其每月支付1萬元予父母乙節，依證人
          王中誠同前開給付代墊款案件中之證述：「當時其與
          上訴人各自支付1萬元予父母，是因80年間分家產時
          即如此協議」等語（見同前港簡字第158號(一)卷346頁
          ），則上訴人與王中誠當時每月所支付之1萬元，既
          係當時王與其三名兒子約定將王名下之不動產分
          配予該三人，渠等三人即每月支付1萬元予父母王
          、楊蘭，是故上訴人及其兄王中誠支付王、楊
          蘭1萬元，應屬附有負擔之贈與行為，並非扶養費之
          支出，附此敘明。
      (2)上訴人復抗辯：其自79年至86年間曾僱請菲傭照顧雙親
        2年，共計支出497,216元，王素女應給付9分之1為55,2
        46元等語。然王、楊蘭於當時並無應受扶養權利，
        已如前述，是上訴人如對父母有任何支出，誠屬孝親行
        為，並無請求其他兄弟姐妹分擔之權利。況上訴人於85
        年5月3日至87年5月2日聘僱菲籍幫傭係以照顧其子女王
        家康及王家琪之名義申請，此有行政院勞工委員會94年
        5月10日勞職外字第940022080號函文附於上開北港簡易
        庭93年港簡字第158號卷可參（見港簡調字第158號(一)卷
        808頁）。再參以證人楊蘭之前開證述，亦徵王、
        楊蘭僅於86年間住在上訴人家中3、4個月，核與菲傭
        服務之時期亦不相符，尚難認定上訴人僱請菲傭之目的
        為照顧父母之用。從而，上訴人辯稱王素女應分擔此部
        分之扶養費用，用以抵銷本件損害賠償額等語，亦屬無
        據。
      (3)況臺灣雲林地方法院北港簡易庭93年港簡字第158號給
        付代墊款案件，嗣改分為原審94年度家訴字第25號，該
        件亦判決駁回上訴人甲○○請求其胞姐王瓊花等給付代
        墊扶養費136,444元及曾僱請菲傭照顧雙親之55,246元
        ，嗣經本院95年度上易字第7號判決駁回上訴人甲○○
        之上訴確定在案（見本院更字卷236至249頁），併予敘
        明。
      (4)另上訴人辯稱：台灣台北地方法院95年度家簡字第l號
        判決乙○○應給付上訴人代墊雙親扶養費136,444元（
        見本院更字卷129至131頁正面）。乙○○依民事訴訟法
        第400條第2項主張抵銷，另就其自動債權主張抵銷系爭
        代墊扶養費136,444元，詳台灣台北地院96年度北簡字
        第14207號判決（見本院更字卷131頁反面、132頁）云
        云。此二件案件之當事人為訴外人乙○○與上訴人，本
        件被上訴人或王素女均非該案件之訴訟當事人，則前開
        判決雖認定上訴人曾代王素女及其他兄弟姐妹墊支扶養
        費之事實，然此無從拘束本院，亦併予說明。
    3.按借名契約之出名者在法律上為借名契約財產之所有人，
      其就借名契約財產所為之一切處分行為完全有效，倘其違
      反借名契約本旨處分借名契約財產，僅對借名者負契約責
      任而發生債務不履行之損害賠償問題，自無不當得利可言
      。經查，系爭土地原即登記在上訴人名下，即使其與王素
      女係借名登記法律關係，上訴人依法仍有處分之權，系爭
      土地遭拍定之價金抵充上訴人之債務，係本於其所有權而
      有所得，為有法律上之原因，並不構成不當得利，是被上
      訴人另主張依據民法不當得利之法律關係，得請求上訴人
      返還所受不當得利等語，誠屬無據，附此敘明。
    4.被上訴人或王素女是否與有過失？
      按損害之發生或擴大，被害人與有過失者，法院得減輕
        賠償金額或免除之，民法第217條第1項定有明文。所謂
        被害人與有過失，並非指被害人違反注意義務，而僅係
        對損害之發生能注意而不注意而已；此項規定之目的，
        在謀求加害人與被害人間之公平，故在裁判上法院得以
        職權減輕或免除之；此項規定之適用，原不以侵權行為
        之法定損害賠償請求權為限，雖契約所定之損害賠償除
        有反對之特約外，於計算賠償金額時亦難謂無其適用，
        且此項基於過失相抵之責任減輕或免除，非僅視為抗辯
        之一種，亦可使請求權全部或一部為之消滅，故債務人
        就得為提起確認之訴之標的，法院對於賠償金額減至何
        程度，抑為完全免除，雖有裁量之自由，但應斟酌雙方
        原因力之強弱與過失之輕重以定之（參照最高法院86年
        度台上字第3611號判決、85年台上字第1756號判例、54
        年台上字第2433號判例意旨）。
      上訴人主張：王素女因誤解須有自耕農始得登記系爭土
        地為所有權人，故而於80年11月4日借名登記為上訴人
        所有，惟依上述雲林縣臺西地政事務所94年1月11日台
        西地一字第0940000128號函覆所載：「台西鄉○○段
        287地號原編定為一般農業區養殖用地，業於81年8月18
        日變更編定為工業區丁種建築用地，且變更前後並無『
        非自耕農不得登記為所有權人之限制』」等語（見原審
        卷第90頁），故王素女即得於81年8月間起即得辦理移
        轉系爭土地所有權予王素女，但王素女並未辦理，上訴
        人因先父王亡故後遺留大筆債務未償，為償還負債四
        處告貸，至86年間財務狀況即已惡化，此為王素女所明
        知，上訴人為免系爭土地遭受波及，是時即告知王素女
        ，請王素女儘速將系爭土地辦理移轉所有權登記予王素
        女，以免日後遭上訴人之債權人查封。然王素女卻因稅
        捐負擔緣故，遲遲不願逕將系爭土地移轉登記，一再稱
        要找買主購買土地。上訴人則苦苦撐持，繳納對金融機
        構貸款之利息達二年之久。直至88年間，系爭土地為明
        知系爭土地真正權利人為王素女之胞姊乙○○（被上訴
        人等原審共同訴訟代理人）聲請法院假扣押，王素女方
        驚覺情事嚴重，乃於89年2月間聲請調解移轉系爭土地
        之所有權，上訴人對此亦完全配合毫無異議。王素女於
        89年4月7日且委由律師陳信村發函乙○○要求撤回對系
        爭土地之強制執行（見原審卷63頁），然乙○○亦不為
        所動，猶願將之登記上訴人名下長達八年之久，如此，
        若謂上訴人對於損害之發生有過失，則王素女對於損害
        之發生同有過失，自無於風險發生後完全轉嫁上訴人承
        擔之理等語。
      查：上訴人因先父亡故後遺留大筆債務未償，為償還負
        債四處告貸，至86年間財務狀況即已惡化，此為王素女
        所明知，且其與王中誠曾於台灣台北地方法院88年度重
        訴字第665號清償債務事件，王素女曾於88年11月9日出
        庭作證上訴人與王中誠於87年6月25日兩造在拆帳（見
        台灣台北地方法院88年度重訴字第665號判決第8頁第1
        行起），其為免系爭土地遭受波及，是時即告知王素女
        ，請王素女儘速將系爭土地移轉所有權登記，以免日後
        遭上訴人之債權人查封。嗣88年間，系爭土地為明知土
        地真正權利人為王素女之胞姊乙○○聲請法院假扣押，
        王素女方驚覺情事嚴重，乃於89年2月間聲請調解移轉
        系爭土地之所有權，上訴人對此亦完全配合毫無異議等
        語，此有上訴人所提出之台灣台北地方法院88年度重訴
        字第665號判決書影本附於本院卷91至94頁可按，並有
        系爭調解筆錄影本附於原審卷6頁可按，堪信為真實。
      則如上所述，系爭土地登記於上訴人名下原即有遭上訴
        人債權人聲請法院查封、拍賣之風險存在，王素女即得
        於81年8月間起即得辦理移轉系爭土地所有權予王素女
        ，但王素女並未辦理，王素女於87年間即知系爭土地有
        遭上訴人債權人查封之風險，猶願將之登記上訴人名下
        ，迄至88年間系爭土地為乙○○所查封，達八年之久，
        嗣再於93年6月28日為上訴人之債權人雲林縣口湖鄉農
        會聲請原審法院民事執行處以93年度執字第7293號聲請
        拍賣，於93年10月7日以4,966,000元拍定，則王素女對
        於損害之發生同有過失，自無於風險發生後完全轉嫁上
        訴人承擔之理。王素女對於損害之避免，自屬與有過失
        ，惟本院認被上訴人或王素女無從得知上訴人之債權人
        何時欲查封上訴人名下財產，其於終止契約辦理所有權
        移轉登記前，系爭土地即遭假扣押，其復無權提起第三
        人異議之訴以停止強制執行程序，是以王素女對於系爭
        土地遭上訴人之債權人查封拍賣而致給付不能一事，應
        負百分之10之過失責任，此項王素女與有過失責任，亦
        應由王素女之繼承人即被上訴人二人繼承而概括承受，
        即應負百分之10之過失責任。故被上訴人得向上訴人請
        求損害賠償之金額為4,071,312元【計算式：4,523,680
        －百分之10過失452,368元=4,071,312元】，逾此部分
        之請求，自屬無據。
  (三)、綜上所述，被上訴人主張系爭土地為被上訴人之被繼承人
      王素女所購買，借名登記予上訴人，現該借名登記契約業
      經被上訴人終止，上訴人應履行返還系爭土地之義務，然
      因系爭土地遭拍定而無法履行，自應賠償上訴人所受損害
      等語，既堪採信。從而，被上訴人本於繼承及債務不履行
      損害賠償之法律關係，請求上訴人給付4,071,312元，及
      自起訴狀繕本送達上訴人之翌日即93年10月27日起至清償
      日止，按週年利率百分之5計算之法定遲延利息，為有理
      由，應予准許。其陳明願供擔保請求宣告假執行亦屬有理
      ，應酌定擔保金額准許之。被上訴人逾此部分之請求，為
      無理由，應予駁回，此部分假執行之宣告亦失所附麗，應
      併予駁回。原審就上開應准許部分，判命上訴人如數給付
      ，並為假執行之宣告，核無不合。上訴意旨就上開不應准
      許部分，指摘原判決為不當，聲明廢棄改判，為有理由，
      應由本院將此部分判決廢棄改判，並駁回被上訴人此部分
      在第一審之訴及假執行之聲請，如主文第二項所示。至上
      開應予准許部分，上訴意旨指摘原判決不當，求為廢棄，
      為無理由，應予駁回。
六、又本件事證已臻明確，兩造其餘主張或攻擊防禦方法並其他
    證據資料，對本件判決結果並無影響，毋庸審酌之，併予敘
    明。
七、據上論結，本件上訴為一部有理由，一部無理由，依民事訴
    訟法第450條、第449條第1項、第79條、第85條第2項，判決
    如主文。
中    華    民    國    97    年    6    月     3     日
                  民事第一庭      審判長法  官    林金村
                                        法  官    張世展
                                        法  官    胡景彬
上為正本係照原本作成。
如對本判決上訴，須於判決送達後20日內向本院提出上訴狀，未
表明上訴理由者，應於上訴後20日內，向本院提出理由書（須附
繕本）。依法應委任律師為訴訟代理人，始得上訴。
中    華    民    國    97    年    6    月     3     日
                                        書記官    李梅菊
【附記】
民事訴訟法第466條之1：
(1)對於第二審判決上訴，上訴人應委任律師為訴訟代理人。但上
  訴人或其法定代理人具有律師資格者，不在此限。
(2)上訴人之配偶、三親等內之血親、二親等內之姻親，或上訴人
  為法人、中央或地方機關時，其所屬專任人員具有律師資格並
  經法院認為適當者，亦得為第三審訴訟代理人。
民事訴訟法第466條之2：
上訴人無資力委任訴訟代理人者，得依訴訟救助之規定，聲請第
三審法院為之選任律師為其訴訟代理人。


司法院資訊處製作；財團法人民間司法改革基金會備份。
